臺北高等行政法院判決
　　　　　　　　　　　　　　　　　　 93年度訴字第2890號
原　　　告　丙○○
　　　　　　丁○○
　　　　　　戊○○
　　　　　　己○○
　　　　　　庚○○
　　　　　　辛○○
　　　　　　壬○○
　　　　　　癸○○
　　　　　　子○○
　　　　　　丑○○
　　　　　　寅○○
　　　　　　卯○○
　　　　　　辰○○○
　　　　　　巳○○
　　　　　　午○○
　　　　　　未○○
　　　　　　申○○
　　　　　　酉○
原　　　告
兼上十八人
訴訟代理人　甲○○
　　　　　　乙○○
被　　　告　花蓮縣花蓮市公所
代　表　人　戌○○（市長）
上列當事人間因確認土地徵收關係不存在事件，提起行政訴訟。
本院判決如下︰
　　主  文
原告之訴駁回。
訴訟費用由原告負擔。
    事  實
甲、事實概要：
    被告依據花蓮縣政府民國（下同）64年4月7日府建劃字第
    20600 號公布實施之花蓮市西部地區都市計畫及行政院77年
    4月14 日第2077次院令通過「加速都市計畫公共設施保留地
    取得及財務計畫」，辦理花蓮市○○路第2號、第6號道路工
    程，依據都市計畫法第48條，申請徵收坐落花蓮縣花蓮市○
    ○段1531地等199筆土地，並附帶徵收其地上物，經臺灣省
    政府於79年4月4日以七九府地二字第142693號函核准徵收，
    花蓮縣政府於79年5月9日以七九府地用字第38304號公告後
    辦理徵收，完成徵收後開闢拓寬都市○○道路，前段已於82
    年完工通車，後段目前施工中，預定93年12月底完工。原告
    等遂以「確認系爭土地徵收處分自92年1月1日失效」為由，
    提起本件行政訴訟。
乙、兩造聲明：
　一、原告聲明：請求確認臺灣省政府79年4月4日府地二字第
      142693號函核准徵收案中，被告在土地徵收計畫書內作成
      「預定79年7月開工，100年12月完工」處分所形成使用期
      限法律關係，自92年1月1日起不存在。
  二、被告聲明：駁回原告之訴。
丙、兩造之爭點：
  一、原告等逕以非徵收核准主管機關之花蓮縣花蓮市公所為被
      告，對之訴請確認系爭土地徵收處分自92年1月1日失效，
      被告適格是否欠缺？
  二、原告等提起「確認系爭土地徵收處分自92年1月1日失效」
      之訴，是否有理由？
原告主張：
一、程序方面：
  （一）本訴非請求確認溯及「預定79年7月開工，100年12月完
        工」處分作成之時不生效力，而係請求確認「預定79年
        7月開工，100年12月完工」處分時發生效力後，因特定
        事由使其效力中斷；係就事件發生後之將來喪失效力之
        事項，請求法院為確認判斷，此與請求公法上法律關係
        成立或不成立之訴訟種類相同，仍循行政訴訟法第6條
        第1項所定「確認公法上法律成立或不成立」之訴訟種
        類提起「確認自被告作成『79年7月開工，100年12月完
        工』處分失效事由發生時起，使用期限法律關係不存在
        」之確認訴訟尋求救濟。
  （二）原告有都市計畫法第83條第2項：「不依照核准計畫期
        限使用者，原土地所有權人得照原徵收價額收回其土地
        。」之利益。
二、實體方面：
  （一）前台灣省政府79年4月4日府地二字第142693號函核准徵
        收花蓮市都市○○○○路中段（即林森路口至建國口）
        拓寬預定地當時，因無法律訂定或法律授權訂定徵收地
        使用期限之標準，任由被告自行訂定使用期限，有內政
        部87年6月25日台內營字第8772154號函說明事項第2項
        後段登載：「惟上開都市計畫法第83條未同時規定使用
        期限，造成徵收計畫使用期限漫無標準，需地機關自定
        之使用期限過於浮濫，影響人民榷益，為此，監察院以
        前開號函請本部研處在案。」已指明「都市計畫法第83
        條未同時規定使用期限」和「需地機關自定之使用期限
        過於浮濫，影響人民權益」為證，查被告申報徵收當時
        僅按內政部71年台內營字第110884號函釋：「查依法徵
        收之都市計畫公共設施保留地，其使用之期限自應依照
        都市計畫法第83條規定，呈經核准之計畫期限使用，至
        所稱『呈經核准之計畫期限』，係指土地徵收計畫書內
        所述明之使用期限而言；惟為期所徵收之公共設施保留
        地能確實施行前開呈經核准之計畫期限使用，各級地方
        政府應就其都市計畫發展趨勢、及財力狀況，詳慎考慮
        於土地徵收計畫書內，載明其開闢使用之年限，‧‧‧
        。」在本件核准徵收案之土地徵收計畫書內就都市計畫
        法第83條所定「使用期限」事件作成「預定79年7月開
        工，100年12月完工」處分，惟前開處分，迄未公告或
        製作書面通知原告，至92年11月27日被告以花市工字第
        0920029087號公告需用花蓮市○○路○段（林森路口至
        建國街口）計畫道路拓寬預定地爭取中央補助興辦拓寬
        工程，惟經花蓮縣議會93年5月10、13兩日分別以93會
        議字第9301730、0000000和0000000參號函登載調查結
        論：「該路段左右兩側既劃設路邊停車，表示並無交通
        密集狀況．為考量公共利益和保障人民利益．該路段應
        無迫切拓寬之必要」等事實請花蓮縣政府不編配合款在
        案後，花蓮縣政府也於93年7月26日以府城計字第
        09300973510號函告知被告預定94年辦理花蓮市都市計
        畫第三次通盤檢討，惟被告仍於93年7月27日以市工字
        第0930017897號函知原告訂定8月9日執行拆除地上物，
        原告不得已，依法提起訴訟。
  （二）被告按內政部71年台內營字第110884號函釋，在徵收計
        畫書內作成「預定79年7月開工，100年12月完工」，係
        就都市計畫法第83條第1項訂定「使用期限」事件所為
        之決定內容而對被徵收地之所有權人直接發生都市計畫
        法第83條第1項所稱「應依照其呈經核准之計畫期限辦
        理」效果的單向行政行為，即屬行政處分，當年適用的
        訴願法第2條已明定，所以既屬行政處分，原告主張該
        處分應以公告或製作書面通知原告完成處分程序乙節，
        被告已無爭執，所以被告作成「預定79年7月開工，100
        年12月完工」的處分程序尚未處理終結。
  （三）按土地徵收條例第60條明定辦理條例施行前已徵收而迄
        未結案者，「應依其公告徵收時所依據的法律規定」，
        查當年適用的都市計畫法第2條也明定：「本法未規定
        者，適用其他法律之規定。」所以徵收當時「法律未規
        定」而於土地徵收條例施行後增訂，或徵收當時所依據
        的行政命令於土地徵收條例施行後變更者，原告當有權
        按90年12月28日總統公布施行的行政程序法第174條之1
        所定：「本法施行前，行政機關依中央法規標準法第7
        條訂定之命令，須以法律規定或以法律明列其授權依據
        者，應於本法施行後2年內，以法律規定或以法律明列
        其授權依據後修正或訂定；逾期失效。」主張內政都71
        年台內營字第110884號函釋和被告據之作成「預定79年
        7月開工，100年12月完工」處分，均應自92年1月1日起
        失效。
  （四）綜觀前述事實和理由，本訴非究「使用期限」事件本身
        ，而係因「使用期限」內容迄無法律訂定或法律授榷訂
        定的標準為據作成「預定79年7月開工，100年12月完工
        」，使原告負擔其私有土地所有權受限長達21年6個月
        的義務為標的究其特殊事由發生後的效力，尚徑宜告本
        件使用期限法律關係不存在，並不影響市區○○○○○
        道路兩邊仍設置停車位，倘發生「交通密集狀況」，按
        停車場法第12條第2項規定，可不設置路肩停車解除，
        況且宣告本件使用期限法律關係不存在後，更有利花蓮
        縣政府在94年辦理花蓮市都市計畫第三次全面通盤檢討
        。
被告主張：
一、本案徵收計畫書內作成「預定79年7月開工，100年12月完
    工」之計畫期限，係依據都市計畫法第83條及內政部71年10
    月22日七一台營宇第110884號函授權擬定，並於核准徵收同
    時依法公告之「行政計畫」，而非原告所稱行政程序法第
    174條之1內之「‧‧‧行政機關依中央法規標準法第7條訂
    定之命令，‧‧‧」，即無自92年1月1日起失效。
二、綜上論結，原告主張本案徵收計畫書內作成「預定79年7月
    開工，100年12月完工」之計畫期限，自92年1月1日起不存
    在，顯無理由，請判決駁回原告之訴。
　　理  由
一、按「原告之訴，依其所訴之事實，在法律上顯無理由者，行
    政法院得不經言詞辯論，逕以判決駁回之。」行政訴訟法第
    107條第3項定有明文。又按「土地徵收，依本條例之規定，
    本條例未規定者，適用其他法律之規定。」、「本條例所稱
    主管機關：在中央為內政部；在直轄市為直轄市政府，在縣
    （市）為縣（市）政府。」、「徵收土地或土地改良物，由
    中央主管機關核准之。」土地徵收條例第1條第2項、第2條
    、第14條分別定有明文。準此，有關系爭土地之徵收核准機
    關，原為臺灣省政府，嗣依行政院88年6月30日台八十八內
    字第25355號令，依臺灣省政府功能業務與組織調整暫行條
    例第4條規定，將內政部主管之土地法規定之臺灣省及臺灣
    省政府主管或執行之事項，於法律或中央法規未修正前，調
    整由內政部或縣（市）政府主管或執行。其中土地法第223
    條第1項規定省政府核准徵收土地，已配合調整改由中央地
    政機關核准，臺灣省政府之本件業務已歸併由內政部承接。
    查確認徵收法律關係存在或不存在，係屬徵收效力存續問題
    ，應以徵收之核准處分機關即內政部為被告。而本件被告花
    蓮縣花蓮市公所僅係土地徵收之需地機關而已，則原告等逕
    以非徵收核准主管機關之花蓮縣花蓮市公所為被告，對之訴
    請確認系爭土地徵收關係自92年1月1日不存在，揆諸前揭說
    明，被告之適格自有欠缺，其訴為顯無理由。
二、退步言之，縱認被告適格並無欠缺，惟按「然徵收處分失其
    效力之事由，依土地徵收條例第20條第3項規定或司法院釋
    字第110 號及第516號解釋解釋意旨，以需用土地人未於公
    告期滿15 日內將應補償地價及其他補償費額繳交該管直轄
    市或縣（市）主館機關發給完竣者，其徵收土地核准案始生
    失效情事。經查，本件原告係以徵收計畫書內所定「預定79
    年7月開工，100年12月完工」之計畫期限，因特定事由使其
    效力中斷為由，主張「徵收處分所形成使用期限之法律關係
    」不存在，經查，徵收固為一種法律關係，惟「徵收使用期
    限」係一種事實狀態，僅為該徵收處分之部分內容而已，並
    非一種法律關係；且亦非上述「徵收處分失其效力」之法定
    事由；再者，本件徵收處分所定之使用期限既為「預定79年
    7月開工，100年12月完工」，其終期尚未屆至，原告訴請確
    認「徵收處分所形成使用期限之法律關係」不存在，均為顯
    無理由。
三、另按行政訴訟法第4條規定，人民因中央或地方機關之違法
    行政處分，認為損害其權利或法律上利益，經依訴願法提起
    訴願而不服其決定，得向高等行政法院提起撤銷訴訟。經查
    ，本件原告所主張之「（一）本件『預定79年7月開工，100
    年12月完工』處分，是否未經公告或製作書面通知原告，致
    處分程序未處理終結？（二）被告就徵收地使用期限事件作
    成『預定79年7月開工，100年12月完工』處分，是否因未經
    法律訂定或法律授權訂定之標準為據，致該處分已失其效力
    ？（三）本件宣告21年6個月使用期限法律關係不存在，是
    否影響公共利益？」之各點，均係就原徵收處分是否無效或
    違法之爭執，原告並未對原處分機關內政部依法提出任何申
    請主張原處分無效或違法，內政部亦未為任何確答或行政處
    分，原告亦未經訴願程序，逕行提起確認訴訟主張法律關係
    不存在，其訴自亦為顯無理由。其請求調查原處分作成使用
    期限之標準已依法公告之證據，均係關於原處分是否違法之
    問題，非本件審理範疇，均無調查必要。又本件原告曾申請
    收回系爭被徵收土地經改制前行政法院以88年度判字第4288
    號判決駁回確定在案，併此敘明。
四、綜上，本件原告之訴，依其所訴之事實，在法律上為顯無理
    由，爰不經言詞辯論，逕以判決駁回之。
據上論結，依行政訴訟法第107條第3項、第104條，民事訴訟法
第85條第1項前段、第78條，判決如主文。
中　　華　　民　　國　　94　　年　 　7　　月　 19  　 日
                            第五庭審判長法  官   葉百修
                                        法  官　 劉介中
                                        法  官　 黃清光
上為正本係照原本作成。
如不服本判決，應於送達後20日內，向本院提出上訴狀並表明上
訴理由，如於本判決宣示後送達前提起上訴者，應於判決送達後
20日內補提上訴理由書（須按他造人數附繕本）。
中　　華　　民　　國　　94　　年　 　7　　月　 19  　 日
                                        書記官   楊子鋒
